Inventaris van het archief van het Ministerie van Justitie: Bureau Juridische Zaken (Zuivering Politie), (1941) 1944-1965 (1983) [GEANONIMISEERD]
Nationaal Archief, Den Haag
Ministerie van Justitie: Bureau Juridische Zaken; Zuivering Politie Ministerie van Justitie: Bureau Juridische Zaken; Zuivering van de Afdeling Politie, (1941) 1944-1965 (1983)
Justitie / Zuivering Politie Justitie / Zuivering Politie
1941-1983
merendeel 1944-1965
J26573
206 inventarisnummer(s); 65,60 meter
Normale geschreven, getypte en gedrukte documenten, geen bijzondere handschriften.
Nationaal Archief
Ministerie van Justitie, Afdeling Politie, Bureau Juridische Zaken
Het Bureau Juridische Zaken / Zuivering van de Afdeling Politie had als taak om de tijdens de oorlog werkende politiefunctionarissen na de bezetting te screenen op stellingname en werkzaamheden. Het archief is voor een groot deel gevormd door persoonsdossiers in het kader van de ongeveer 7400 "zuiverheidsonderzoeken" van het Bureau Juridische Zaken / Zuivering Afdeling Politie.
Archiefvorming
Geschiedenis van de archiefvormer
De Londense tijd en de zuivering
Tijdens de Duitse bezetting was het voor de Nederlandse regering in Londen duidelijk dat er snel voorbereidingen zouden moeten worden getroffen om bij de bevrijding van het Nederlandse gebied noodzakelijke zuiveringen uit te voeren. Personen die in meerdere of mindere mate ten nadele van de Nederlandse zaak met de bezetter hadden samengewerkt zouden uit functies of organisaties, in brede maatschappelijke zin, tijdelijk of voorgoed moeten kunnen worden verwijderd.
Al in de eerste jaren (1941-1942) ontstond met het oog hierop bij het ministerie van Binnenlandse Zaken in Londen een "Bureau Zuivering", vanaf begin 1944 "Bureau Zuivering en Documentatie" genaamd, dat zich ging bezighouden met het verzamelen van gegevens over "foute" Nederlanders (tevens werd bijgehouden of iemand als "goed" te boek stond). De gegevens uit diverse bronnen waarvan men aannam dat ze relevant en betrouwbaar waren werden door dit Bureau verzameld en geordend op naam van de betreffende personen en instanties. Contacten met de Britse en Nederlandse inlichtingendiensten bijvoorbeeld, zorgden voor informatie. Ook de via interviews met Engelandvaarders verkregen gegevens vormden een bron van informatie. Het afnemen van deze verhoren behoorde tot de taak van de Afdeling Politie Buitendienst van het ministerie van Justitie, die deze gegevens onder meer doorgaf aan het ministerie van Binnenlandse Zaken
Londens archief ministerie van Justitie, dossiers P 105 en P 3433.
.
Naast zuivering van het bedrijfsleven, de kunstenaars, de studenten, en de journalisten bijvoorbeeld, werd zo ook de zuivering van het overheidspersoneel voorbereid. De zuivering van enkele tientallen in bezet Nederland belangrijke topfiguren zoals bijvoorbeeld de Secretaris-Generaal van het Departement van Justitie, werd door de uitvaardiging van een ontslagbesluit eind september 1944 door de minister van Justitie reeds in gang gezet
Idem, dossier P 161 B, ministerieel besluit van 29 september 1944.
.
Het Zuiveringsbesluit 1944
Op 13 januari 1944 werd bij Koninklijk Besluit door de Koningin en ministers, als regering in ballingschap te Londen, het zo geheten Zuiveringsbesluit vastgesteld
Koninklijk Besluit van13 januari 1944, houdende vaststelling van het Zuiveringsbesluit, Stb. E 14.
. Dit was bedoeld om de "Hoge Colleges van Staat, de Nederlandse Administratie, de Rechterlijke Macht en andere organen, diensten en instellingen, te zuiveren". Evenals "andere verraderlijke en ontrouwe elementen"
Idem, considerans.
, vielen hieronder personen die door de Duitse bezetter in het belang van zijn oorlogsvoering waren aangesteld en gehandhaafd. Volgens het besluit konden deze personen door de ministers of de Commissarissen der Koningin in afwachting van de noodzaak om ze te schorsen of te ontslaan, in de uitoefening van hun functie worden gestaakt
Idem, art. 2.
.
Elke minister was bevoegd ten aanzien van personen vallende onder zijn departement (inclusief de zogenaamde buitendiensten). De bevoegdheid van de Commissarissen der Koningin strekte zich uit tot diegenen die in dienst waren bij gemeenten, waterschappen, veenschappen en veenpolders. De minister van Justitie was bovendien competent ten opzichte van de Rechterlijke Macht, notarissen, deurwaarders, leden van de Koninklijke Marechaussee, gemeentepolitie en gemeenteveldwachters. Aangezien de regering haar gezag over het te bevrijden gebied niet direct effectief zou kunnen uitoefenen, bepaalde art. 2 lid 5 dat het Militair Gezag, in dat geval feitelijk functionerend als regeringsgezag, een zelfde bevoegdheid zou hebben tot staken. Die bevoegdheid gold gedurende de tijd dat het Nederlandse grondgebied krachtens het Besluit op de Bijzondere Staat van Beleg zou worden bestuurd door het Militair Gezag
Besluit op de Bijzondere Staat van Beleg, vastgesteld bij Koninklijk Besluit van 11 september 1943, Stb. D 60 en gewijzigd bij Koninklijk Besluit van
22 augustus 1944, Stb. R 65.
.
In de hieropvolgende voortgezette zuiveringsprocedure konden personen in afwachting van een beslissing omtrent ontslag, worden geschorst. Hiervoor moest sprake zijn van "ontrouw aan de zaak van het Koninkrijk, de Regering of het gegronde vermoeden dat betrokkene naar aanleiding van zijn of haar houding voor of tijdens de bezetting niet de getrouwe medewerking zou verlenen aan het herstel van het vaderland
Zuiveringsbesluit 1944, art. 3
. De competentie lag in geval van schorsing bij dezelfde ministers en bestuurders evenals bij de uiteindelijk mogelijke maatregel van ontslag
Idem, art. 4
. Bij schorsing vervielen de inkomsten. In de periode tussen schorsing en eventueel ontslag kon de minister, onder wie de betrokkene werkzaam was, in het begin het Militair Gezag, wekelijks een uitkering voor noodzakelijk levensonderhoud verlenen. In het geval dat schorsing uitliep op handhaving, werd het inkomen over de schorsingsperiode alsnog uitbetaald onder aftrek van de inmiddels verleende uitkeringen voor levensonderhoud
.Idem, art. 3 lid 5
. De minister of de Commissaris van de Koningin moest voordat hij overging tot ontslag, advies inwinnen bij een voor dit doel ingestelde "Commissie van Advies Zuiveringsbesluit". Deze was overigens zelf ook bevoegd zo'n voorstel in te dienen
Idem, art. 4 lid 3
. Na ontslag vervielen alle pensioenrechten.
Idem, art. 3 lid 5
De genomen voorlopige en definitieve maatregelen van staking, schorsing, en ontslag werden op grond van artikel 7 in de Staatscourant vermeld. In de periode van Bijzondere Staat van Beleg zag het Militair Gezag er op toe dat gestaakte functionarissen inderdaad niet zouden kunnen functioneren.
Idem, art. 8.
Het nieuwe Zuiveringsbesluit 1945
Het op 2 augustus 1945 vastgestelde "Zuiveringsbesluit 1945"
Koninklijk Besluit van 2 augustus 1945, Stb. F 132
verving het Zuiveringsbesluit 1944. Alle betrokken instanties hadden met de bevrijding van het zuiden van Nederland vóór de winter van 1944, inmiddels enige ervaring met de materie gekregen. Het Militair Gezag fungeerde als koploper. In het nieuwe Zuiveringsbesluit konden de praktische ervaringen worden verwerkt. Het diende tevens ter nuancering van de oude regeling. De procedure, zoals die in het oude besluit was geregeld, waarbij personen konden worden gestaakt of geschorst en daaropvolgend eventueel ontslagen, bleef in principe onveranderd. Het nieuwe besluit verschilde echter in enkele opzichten van het oude. Volgens het nieuwe besluit kon, naast de reeds genoemde ontslagredenen in het besluit van 1944, ontslag worden verleend wanneer er sprake was geweest van "het zich in nationaal-socialistische zin uiten of gedragen" of "het op andere manier in ernstige mate te kort schieten in het betrachten van de juiste houding in verband met de bezetting".
Zuiveringsbesluit 1945 art. 2 lid 1 punt 1 en 4
Behalve ontslag konden andere maatregelen worden toegepast, namelijk:
terugzetting in rang of aanwijzing in een andere functie
gehele of gedeeltelijke inhouding van de bezoldiging
tijdelijke of voortdurende uitsluiting van bevordering
geen periodieke verhoging van bezoldiging
mondelinge of schriftelijke berisping met of zonder openbaarmaking, of
overplaatsing.
Over uitbetaling van de inkomsten tijdens de schorsingsperiode werd achteraf, in geval van toepassing van één van genoemde maatregelen beslist door de minister onder wie de betrokkene werkzaam was.
Het Militair Gezag verloor met het nieuwe besluit de bevoegdheid tot het verlenen van uitkeringen tot levensonderhoud. Deze bevoegdheid werd overgenomen door de minister van Justitie.
Idem, art. 2 lid 2
Verder schreef het besluit voor dat de minister voor het nemen van een maatregel advies in moest winnen bij de zogenaamde "Adviescommissie Zuiveringsbesluit 1945", ingesteld op grond van art. 5 lid 4. Deze commissie kon ook op eigen initiatief zo'n advies geven.
Indien een maatregel van ontslag was genomen in afwijking van het advies van de Commissie, dan stond voor betrokkenen en het bestuur van het lichaam dat de last tot ontslag had ontvangen, beroep open op de Kroon. De Raad van State, afdeling voor de geschillen van bestuur (de Afdeling Contentieux) werd in zo'n geval gehoord.
Idem, art. 9 lid 1
Er werden ook regels gesteld voor het geval dat via een zuiveringsmaatregel ontslagen personen weer in overheidsdienst werden genomen.
Idem, art. 10
Aan personen die weigerden te getuigen op verzoek van de betrokken instanties, werd voorts, als zijnde schuldig aan een misdrijf, een gevangenisstraf van hoogstens vier jaren of een geldboete van maximaal 600 gulden in het vooruitzicht gesteld.
Idem, art. 13.
Het ontslag van overheidspersoneel in het licht van de Ambtenarenwet
Op 12 mei 1945 en 10 oktober 1945 werden besluiten vastgesteld. Daardoor werd het mogelijk om ambtenaren in het kader van de zuivering te ontslaan. Dit in afwijking van het ter zake bepaalde in de krachtens de Ambtenarenwet 1929 vastgestelde voorschriften.
Koninklijk Besluit van 12 mei 1945, Stb. F 70 en Koninklijk besluit van 10 oktober 1945, Stb. F 221.
De omschrijving van "afkeurenwaardig handelen" of "nalaten" luidt in het besluit van 12 mei 1945 Stb. F 70 als volgt: "Ambtenaren waarvan de houding vóór of tijdens de bezetting, gerekend met de betekenis en de verantwoordelijkheid van het door hen beklede ambt, zodanig is geweest, dat zij het voor het verder vervullen van dat ambt nodige algemene vertrouwen hebben verloren".
Het besluit van 10 oktober 1945 Stb. F 221 maakte het tevens mogelijk ambtenaren te ontslaan die niet op grond van termen in het Zuiveringsbesluit 1945 konden worden ontslagen. De houding van zo'n ambtenaar moest in verband met de bezetting zodanig zijn geweest "dat hij in zijn betrekking niet kan worden gehandhaafd".
Koninklijk Besluit van 10 oktober 1945 Stb. F 221, art. 1 lid b.
Rol van het Militair Gezag in de politiezuivering
Algemeen
Een probleem bij het eerste optreden van het Militair Gezag was dat "de politie op het ogenblik van de bevrijding zelf min of meer verdacht" was. "Zij was geïnfiltreerd met onbetrouwbare elementen".
"In plaats van Bijltjesdag", prof.mr. A.D. Belinfante, blz. 55.
Aangezien het politieapparaat één van de machtsmiddelen zou zijn bij de uitvoering van de algemene (en moeilijke) taak van het Militair Gezag, was een goede en snelle aanpak van de politiezuivering van dringend belang. Naast de zuivering in eerste instantie waren de maatregelen van het Militair Gezag tevens direct gericht op het inzetten van de politie bij haar werkzaamheden. Het praktisch doel bij elke door het Militair Gezag op politioneel gebied te nemen maatregel was om de politie zo snel mogelijk op behoorlijke wijze weer in het openbaar te kunnen laten optreden. Naast de voorbereiding van de zuivering had ieder door het Militair Gezag aangewezen Hoofd van een Rijkspolitieafdeling ook direct een herorganisatietaak. De normale politiediensten, zoals het handhaven van orde en rust, verkeerscontrole en recherchewerk moesten weer zo spoedig mogelijk worden hervat.
"Handboek Militair Gezag, uitsluitend voor Ambtelijk gebruik, uitgave Staf M.G., april 1945", blzn. 59 en 60.
Hoewel het vlak na de bevrijding niet de bedoeling was dat het Militair Gezag vergaande veranderingen zou aanbrengen in de organisatie van de politie zoals die door de bezetter was ingevoerd, was het wel noodzakelijk de verduitste uniformen en rangen direct af te schaffen. Ook om de verplaatsbaarheid van de politie door het land gemakkelijker te maken werd alle politie via de Verordening Organisatie Politie gelijkgesteld met een algemene- of Rijkspolitie.
Zie deze verordening van de Chef Staf Militair Gezag van 12 september 1944 nr. 23, art. 1, 2 en 6, gepubliceerd in het Publicatieblad van het Militair Gezag van 19 september 1944 nr. 2.
In de praktijk bleek dat de terugkeer naar de oude rangen bij de Koninklijke Marechaussee en de Gemeentepolitie in februari 1945 wel was doorgevoerd, maar eenzelfde terugkeer stuitte bij andere onderdelen van de Staatspolitie op onoverkomelijke bezwaren: er zou een te grote verscheidenheid aan rangen zijn ontstaan. Wat de uniformen aanging: allerlei uniformen van bijvoorbeeld de oude Marechaussee, de Rijksveldwacht, de Gemeentepolitie en de Rijkspolitie werden weer in gebruik genomen. Overigens bevonden er zich onder het op 1 maart 1943 in een rang van de Staatspolitie ingeschatte personeel tevens voormalige burgerambtenaren.
Brief van de plv. fgd Directeur-Generaal van Politie te Nijmegen aan de minister van Justitie van 23 februari 1945, Archief Afwikkelingsbureau Directoraat-Generaal van Politie, dossiernr. 102/1945.
Het Militair Gezag had ten aanzien van de zuivering volledige bevoegdheden gedurende de tijd dat de burgeroverheid zelf nog ontbrak of om andere redenen in feite niet kon optreden. Het Militair Gezag moest dus het eerste initiatief nemen bij het opzetten van de zuivering van de politie. De sectie III B Politie van het Militair Gezag behandelde politiezaken.
In de zomer van 1945 wees de minister van Binnenlandse Zaken in een circulaire uitdrukkelijk op het grote belang van de naleving van de door hem in Londen en bevrijd Nederland uitgevaardigde uniforme richtlijnen ten aanzien van de zuivering. In verband hiermee stelde hij ook een overleg in tussen een ambtenaar van zijn ministerie met contactambtenaren van alle andere departementen, een vertegenwoordiger van het Militair Gezag en het Centraal Orgaan op de Zuivering van het Overheidspersoneel. Het beoogde doel was een blijvende eenheid in de behandeling van aangelegenheden betreffende de organisatie en werkwijze bij de zuivering te verkrijgen.
Circulaire van de minister van Binnenlandse Zaken aan zijn ambtgenoten van 19 juli 1945, nr. U.Z. 147, Afd. B.B. Bureau Zuivering en Rechtsherstel, Centraal Archief ministerie van Justitie, Kabinetsarchief 1946, nr. 1506.
Desondanks ontstonden er bijvoorbeeld over de door het Militair Gezag gehanteerde arrestatiebevoegdheden, diepgaande meningsverschillen tussen enerzijds de Procureur-Generaal, fungerend Directeur van Politie in het bevrijde Nederlandse gebied te 's-Hertogenbosch en anderzijds het Militair Gezag en de Illegaliteit.
In plaats van Bijltjesdag" (zie noot 21), blz. 61-79.
A- en B-gemeenten
In gemeenten waar de Militair Commissarissen hun standplaats hadden (de zogenaamde A-gemeenten) en de gemeenten waar een eigen gemeentepolitie was (de B-gemeenten) werd, nadat de Militair Commissaris contact had opgenomen met de betrouwbare burgemeester en leden van het Openbaar Ministerie, de betrouwbare Chef van het Politiekorps belast met de instelling van een Commissie van Advies. Hierin moesten uitsluitend personen plaatsnemen waarvan de betrouwbaarheid vaststond. Het kon hier bijvoorbeeld personen betreffen als de burgemeester, één of meer leden van het Openbaar Ministerie, hoge en lage politieambtenaren en vooraanstaande illegale werkers, in het bijzonder diegenen die tijdens de bezetting met de goede elementen uit de politie hadden samengewerkt. De leden werden eventueel door de Militair Commissaris (MC) benoemd. De Commissie moest deze functionaris adviseren aangaande de formele zuivering van door haar te selecteren politieambtenaren. De adviezen waren niet bindend, want de Militair Commissaris besloot zelf en kon daarbij van de gegeven adviezen afwijken. Bij de behandeling van de zaken was spoed geboden.
C-gemeenten
In de zogenaamde C-gemeenten, waar slechts Rijkspolitie competentie had werd de zuivering volgens de organisatie van de Rijkspolitie, dus per afdeling, uitgevoerd. In overleg met een tijdelijk te benoemen Provinciaal Hoofd der Rijkspolitie en de betreffende Procureur-Generaal of Officieren van Justitie in de provincie, werden door de Provinciaal Militair Commissarissen Hoofden van Afdelingscommando's van Rijkspolitie aangewezen. Deze zouden weer Adviescommissies instellen, die functioneerden in dezelfde trant als bij A- en B-gemeenten.
"Handboek Militair Gezag" (zie noot 22), blz. 59 en 60.
Het Bureau Politie/Zuivering in Nijmegen, 1944-1945
Bij besluit van 20 november 1944 van de Commissaris Militair Gezag Gelderland te Nijmegen gaf deze aan de toenmalige waarnemend Commissaris van Gemeentepolitie van Nijmegen officieel last de afwikkeling van de zaken van het voormalig Directoraat-Generaal van Politie ter hand te nemen. Vóór de bevrijding van Nijmegen had deze functionaris mondeling een gelijkluidende opdracht van het Militair Gezag ontvangen. Hij voerde de titel van "plv. fgd Directeur van Politie, belast met de afdoening der zaken van het Directoraat-Generaal van Politie", een taak die hij in het algemeen tot het einde van deze noodzakelijke werkzaamheden in 1947 bleef uitoefenen.
Als 24, bladzijde 2.
Bij Koninklijk Besluit van 8 mei 1945 no. 29 werd hij bovendien op initiatief van de minister van Justitie tevens met terugwerkende kracht benoemd tot Commissaris van Rijkspolitie in vaste dienst met ingang van 20 september 1944.
Archief Afwikkelingsbureau Directoraat-Generaal van Politie, dossier nr. 855/1945.
Tot zijn taak behoorde tevens het aanvangen van de werkzaamheden ten behoeve van de zuivering van het Nederlandse politiepersoneel dat tot het voormalige Directoraat-Generaal van Politie en haar buitendiensten, behoorde.
Als 24.
Het in verband hiermee ingestelde Bureau Zuivering bij het voormalige Directoraat-Generaal van Politie begon zijn werkzaamheden in september 1944 en zetelde in het gebouw van de voormalige Sint-Annastichting aan de Groesbeekseweg in Nijmegen. Dit gebouw had tijdens de bezetting onder andere het Directoraat-Generaal van Politie geherbergd. Het personeel van het Bureau bestond uit genoemde Commissaris van Rijkspolitie en enkele medewerkers, die ook in 1946 en 1947 nog nauw aan de zuiveringsactiviteiten verbonden zouden blijven.
Het Bureau Juridische Zaken/Zuivering, vanaf 1945
Bij besluit van het Hoofd Sectie III Politie van het Militair Gezag van 16 juni 1945 werd een andere functionaris in de rang van Commissaris van Rijkspolitie aangewezen "teneinde het ter zake vereiste toezicht te houden onder andere op de adviescommissies voor de zuivering en te waken dat de zuivering van het daarvoor in aanmerking komend personeel overéénkomstig de geldende bepalingen, voorschriften en richtlijnen, op snelle en doortastende wijze geschiedt". Dit besluit bepaalde tevens dat alle adviezen van de adviescommissies in het land niet anders dan via deze commissaris van politie aan de bevoegde Militair Commissarissen moesten worden uitgebracht. Naar deze functionaris in een brief van 18 november 1946 aan de Directeur-Generaal van Politie meedeelt was hij praktisch gezien reeds sinds 10 mei 1945 met de zuivering van de Nederlandse politie belast. "Deze opdracht": zo schrijft hij: "werd later door de Directeur-Generaal van Politie gecontinueerd en uitgebreid" waarbij een detachering bij het voormalige Directoraat-Generaal van Politie in Nijmegen volgde".
Als 29, dossier nr. 1158/1946.
Tegelijkertijd kon het ministerie van Justitie vanaf de bevrijding van geheel Nederland weer in Den Haag gevestigd worden en functioneren.
Vanaf mei 1945 kwam het Bureau Politie Zuivering te Nijmegen daarom onder leiding te staan van het Hoofd van het Bureau Juridische Zaken van de Afdeling Politie van het ministerie van Justitie. Dit hield in dat de minister van Justitie nu de feitelijke verantwoordelijkheid voor de politiezuivering kon gaan uitoefenen. Sindsdien werd in de correspondentie over politiezuiveringszaken gesproken van het "Bureau Juridische Zaken/Zuivering". Alle zuiveringsaangelegenheden passeerden nu ook het Hoofd van genoemd Bureau, een jurist, die uiteraard ook ander juridische aangelegenheden te behandelen had. Nu de zuivering onder het ministerie viel werden moeilijker en belangrijker gevallen natuurlijk mede door de departementsleiding behandeld.
Naarmate de liquidatie van het voormalige Directoraat-Generaal van Politie in Nijmegen vorderde, trof men in de zomer van 1945 voorbereidingen om ook de huisvesting ervan in de Sint-Annastichting op te heffen. Er werden plannen gemaakt om al op 1 augustus 1945 tientallen personen die werkzaam waren bij het Afwikkelingsbureau van het voormalige Directoraat Generaal waaronder op dat moment 24 man personeel van het Bureau Zuivering, naar Den Haag te laten vertrekken.
Als 29, 1721/1945.
De uiteindelijke verhuizing vond echter maart 1946 plaats.
De door de historische omstandigheden ontstane, versnipperde administratie, één gedeelte in Nijmegen en een ander gedeelte in Den Haag, heeft voor de archiefvorming nauwelijks consequenties gehad. Slechts enkele stukken betreffende minder belangrijke zaken die al voor mei 1945 geheel waren afgedaan, blijken in het (overigens qua omvang beperkte) archief van het Afwikkelingsbureau van het voormalige Directoraat-Generaal van politie te zijn opgelegd.
Procedure van de politiezuivering
Om een inzicht te krijgen in de gang van zaken bij de zuivering van de Nederlandse politie volgen we de tekst van een interne nota van de hand van het Hoofd Juridische Zaken/Zuivering.
Zie inventarisnummer 31, bij de citaten is de redactie van de tussen haakjes geplaatste passages soms aangepast en van toevoegingen voorzien.
Om na de bevrijding tot een zuivering van het politiepersoneel te komen werd zo snel mogelijk begonnen met het verzamelen van gegevens omtrent dat personeel. Dit gebeurde in opdracht van het Militair Gezag. Deze gegevens hadden betrekking op twee groepen personen, namelijk:
diegenen die tijdens de oorlogsjaren tot het Directoraat-Generaal van Politie behoorden en
het overige politiepersoneel.
Eerstgenoemde groep besloeg tevens personeel van de buitendiensten van het Directoraat Generaal, waartoe bijvoorbeeld behoorden: de Politie Technische Dienst, de Intendance en het Politie Opleidings Bataljon. De desbetreffende gegevens waren afkomstig uit de archieven van de Marechaussee, de Rijksveldwacht en de Staatspolitie, die bij het Directoraat-Generaal aanwezig waren en die daarvoor in hun geheel werden doorgenomen. Ook werden betrokkenen gehoord. Van alle verzamelde gegevens werden dossiers aangelegd.
Voor de tweede groep werden de zuiveringsdossiers gevormd door de ook weer op initiatief van het Militair Gezag plaatselijk ingestelde zuiveringscommissies, die het Militair Gezag ook adviseerden omtrent te nemen voorlopige maatregelen: staking of schorsing.
"Naar uit zuiveringsdossiers gebleken is, heeft het Militair Gezag in verschillende gemeenten de bevolking kenbaar gemaakt, dat men klachten tegen politieambtenaren, zo men die had, kon indienen. Meestal werd de betrokken ambtenaar naar aanleiding van de klachten door de zuiveringscommissie gehoord. Was hij echter geïnterneerd en was hij door de Politieke Opsporings Dienst gehoord, dan werd een afschrift van het terzake opgemaakte proces-verbaal in het zuiveringsdossier opgenomen en werd hij meestal over dezelfde feiten niet nog eens door de Zuiveringscommissie gehoord".
Als 33.